【裁判字號】    92,再易,3
【裁判日期】    920227
【裁判案由】    侵權行為損害賠償
【裁判全文】
臺灣高等法院臺南分院民事判決  九十二年度再易字第三號     Ｋ
      再審原告    甲  ○  ○
                  乙  ○  ○
      再審被告    戊  ○  ○
                  丁  ○  ○
                  丙  ○  ○
右當事人間請求侵權行為損害賠償事件，再審原告對於中華民國九十一年十二月十日
本院九十一年度上易字第二四四號確定判決提起再審，本院判決如左：
    主    文
再審之訴駁回。
再審訴訟費用由再審原告負擔。
    事    實
甲、再審原告方面：
一、聲明：求為判決：(一)原第一審判決廢棄、鈞院九十一年度上易字第二四四號確定
    判決廢棄。(二)第一、二審訴訟費用由再審被告負擔。(三)請准供擔保宣告假執行。
二、陳述：
（一）上訴人【本院按：應為再審原告，以下均以再審原告稱之】認為本件為有民事
      訴訟法第四百九十六條第一項第一款適用法規顯有錯誤之情形者有如下幾點：
    (一)本案再審原告等依法駁斥，再審被告等二審答辯之聲明，所引用指摘侵權行為
      相關事實及曲解法令正當性。查該侵權行為再審被告等引用為系爭之土地，地
      號「台南市○○段地號」之土地無論都市計劃或公園用地亦好，均毫不干侵
      權行為訴訟範圍內；況民法第一百四十九條明文所指正當防衛「屬人民私權適
      用」，而不屬「行政機關」所為適用此項所指，適用法令顯有違誤。
    (二)被上訴人【本院按：應為再審被告，以下均以再審被告稱之】等依台南市政府
      名義行使公權力，即強制搬遷行為，依法要有正當程序及法院合法強制令，方
      能行使強制行為，民法第一百八十六條定有明文：「公務員因故意違背對於第
      三人應執行之職務，致第三人受損害者，負損害賠償責任」，再審被告等強制
      驅離行為，為公務員於公法上之行為，自當依法律途徑解決其所爭之「市有財
      產」，並非再審被告等人之答辯揭示渠等所為之行為為行使公權力無所不能之
      解釋，明顯與法令有相抵觸。再審被告等為台南市政府所屬公務員，欲非法依
      現有職權，隨便都能找來特定人等作為見證人，此舉行為不能謂為一種合理、
      合法交代，在公開邀集眾人之下，將再審原告等之門鎖破壞、斷水、斷電及物
      品搬離之後再諭知切結領回，依法均視同於民法第一百八十六條同論。
    (三)又原確定判決指摘再審原告雖又主張系爭土地為台南市所有，台南市政府僅係
      管理人，所有權既屬公法人，台南市政府即不能行使土地所有權，與第四行【
      本院按：同上段落之第四行】「按系爭土地為國有而撥交政府機關管理，政府
      機關在其職掌業務範圍內，自有主張及行使所有權之權利」，原確定判決就此
      不當引用最高法院六十九年台上字第五三七號判例。
    (四)土地法亦明文公有土地，人民得依時效取得所有權，國家並得向人民徵稅，此
      亦有土地法第二百三十四條、第二百二十一條、第二百三十五條之規定可供參
      照，系爭土地之權利，現既已成為國家與人民間之爭執，固不能逕由行政官署
      以侵占官地等為理由，強令人民遷讓，即國家因公共事業有收用民地之必要，
      亦應依土地法關於土地徵收之規定辦理，否則即難認為適法，亦有土地法第二
      百零八條第五項判例可循。
    (五)原確定判決書第十一頁第一段後數第四行中間【本院按：即原確定理由六、（
      一）、１、第四行】，載稱依民法第七百五十八條明文規定不動產物權，依法
      律行為而取得、設定、喪失及變更者，非經登記不生效力。再審原告為此聲明
      本土地案均未有法律上行為，認本條內容實有法規引用錯誤之實。
（二）原確定判決有矛盾偏頗之處者，如下：
    (一)再審被告又稱再審原告等對再審被告等所為之行政行為有爭議，應循行政爭訟
      或國家賠償方式救濟，再審原告依國家賠償法第十二條損害賠償之訴，除依本
      法規定外，適用民事訴訟法之規定。又再審被告係依民法第七百六十七條明文
      主張「原告依本法所指乃為確認土地所有權之訴」，依法要提出訴訟費用而非
      被言辭攻擊所應防禦之辯論。因而提出土地所有權確認之訴，依法均要繳納裁
      判費為之，為此再審被告等於此訴訟範圍內僅有權舉證強制驅離作業為範圍舉
      證，是否有法律關係為斷，其餘之訴求一概非法所許。
    (二)又二審判決謂按訴之變更或追加，均合民法【本院按：應為民事訴訟法】第二
      百五十五條第一項第二款、第六款之情形，自未有不合法之處，惟再審原告攻
      擊防禦所用之證據為「戶籍謄本新町一丁目九八番地為憑」，而非原確定判決
      所指係「地籍登記謄本的新町一丁目九八番地」，此兩項憑據為侵權行為證據
      攻擊所用，原確定判決實無理由引用（見判決文第十一頁」第一條第二行中間
      可為確認無誤【本院按：即原確定理由六、（一）、１、第二行】）。惟查，
      該土地登記簿謄本，僅能證明日據時期「有新町一丁目九八番地、土地係養魚
      池、所有權人為許煥章」等語，此證明其實非原確定判決法院所稱真切，「其
      真實仍有第二項為準，本新町一丁目九八番地已為日據時期即大正十三年已移
      轉及買賣為真實」，名義則登記為台南市，有附卷可稽。
    (三)又第十頁倒數第三行【本院按：即原確定判決理由六、（二）第六行】「故以
      土地所有權，被不法侵害為原因提起請求損害賠償之訴」，須先就其主張之土
      地所有權存在，並有損害發生，及再審被告有責任原因，且後者之間有相當因
      果關係之事實，負舉證責任。」，再審原告依事實審之主張乃為矛盾，蓋「原
      因」土地所有權之主張，乃為侵權行為之賠償所應有之攻擊防禦所用之方法，
      其意旨及訴訟範圍並未有涉及土地所有權之真正權利，又提出土地所有權確認
      之訴，依前述再審原告等，依法均須要有繳納相當數額之裁判費方為合法之申
      載判決內容。又舉證之責任，再審原告依法僅須負侵權行為之事實經過，其餘
      他項之舉證，乃毋須許其侵權行為範圍內。
    (四)判決書第十頁第二段【本院按：即理由六、（二）】「復按民法第一百八十四
      條第一項前段規定，以權利之侵害為侵權行為要件之一，故有謂非侵害既存法
      律體係所明認之權利，不構成侵權行為，又損害賠償之債，以有損害發生及有
      責任原因事實，並二者之間有相當因果關係為成立要件。」，本案再審原告姑
      且不論土地及建物屬何人所有，再審被告不依通常司法程序，再審被告非法強
      制驅離既有責任，土地確有糾紛之事實，此三項要件均具全，已然構成判決理
      由矛盾之情形。
    (五)再審原告其辯論攻擊及防禦，指稱該土地於日據時期，既向魚塭地主、施阿興
      、陳平等人所購買確實無誤，亦有同日據時期至今老鄰居可證明，及戶籍謄本
      「新町一丁目九八番地」可稽，購買後才在此設籍耕作魚塭（見判決書第十一
      頁第一段第四行【本院按：即理由六、（一）、１、第四行】），然判決內容
      指稱「再審原告從未提出任何買賣系爭土地之證明」，顯有與確認所有權之訴
      即侵權行為之訴認為一訴審理之違誤情事，程序上盡有相當矛盾，又第七行判
      決【本院按：同上開段落第五行】指稱再審原告從未登記為系爭土地之所有權
      人，而查土地法明文【本院按：查無此法條，亦無所指判例】「假如原告提起
      確認土地所有權之訴，非必以地契為依據，如有他項證明亦可為之，民事訴訟
      法第二百七十七條第二項判例可參，此第七行亦為判決矛盾之處。
（三）其他有錯誤、矛盾之處：
    (一)判決文指摘再審原告等，自認系爭土地上所有之房屋，早於民國七十三年一、
      二月間即遭拆除，在此指摘範圍內，二審（即原確定判決）亦未審論被拆除房
      屋之賠償款，迄今上訴人尚未領取之事實，此於原審審理期間均已提出，有所
      附監察院八十二年十月二十一日陳情函在卷可稽，就此原確定判決即有矛盾之
      處。又判決書第十二頁第一行【本院按：即理由六、（一）、２、第八行】再
      審被告等指陳系爭房屋並非再審原告所興建，乃因系爭土地都市計劃使用分區
      已劃設為「公園用地」，七十五年十一月二十四日，因市地重劃原因登記為「
      台南市所有，台南市政府管理，與訴外人郭輔棟簽定獎投契約，並由郭輔棟興
      建公園管理中心」之公共設施，並於興建完成時及登記為台南市政府，再審原
      告於此租賃部分陳述並非完全是訴外人自願將其系爭房屋自願交還，而是於租
      賃期結束訴外人不願將其興建房屋交還，被台南市政府提出民事訴訟後始被接
      受，然此情形均非涉及本案侵權實質訴訟範圍內，再審原告並於二審辯論聲明
      ，該獎投過程均是台南市政府非法使用，再審原告等具有合法所有權及買賣而
      成之土地，上訴人本於系爭合法土地權益，住進該系爭房屋應為正當主張權利
      行為，並無逾越法令之處，待土地權利與台南市政府處理清楚再行處置方是正
      當行為，此有民事訴訟法第二百四十七條規定：「確認法律關係成立或不成立
      之訴，非原告有即受確認判決之法律上利益者不得起訴。」可參。
    (二)原確認判決復又認再審原告並未能證明其任何權利之存在，或有損害之發生，
      及再審被告有責任原因，為此再審原告認為其有權利，即現居住在系爭房屋之
      權利，況查被上人訴人等均未有合法強制行為程序，且台南市政府行政單位未
      先行查證系爭土地之來源，應有責任，就此亦認原確定判決於審理過程顯有偏
      頗、矛盾。
三、證據：除援用歷審所提證據外，補提本院九十一年上易字第二四四號判決為證。
乙、再審被告方面：
    本件未經言詞辯論，再審被告亦無具狀為任何聲明或陳述。
丙、本院依職權調閱台南地方法院九十一年訴字第一七三三號及本院九十一年上易字
    第二四四號民事卷。
    理      由
一、按本件再審原告係對於本院九十一年度上易字第二四四號民事確定判決，主張該
    判決有民事訴訟法第四百九十六條第一項第一款、第二款之再審事由，向本院提
    起再審之訴，依同法第四百九十九條第一款之規定，專屬本院管轄；又再審原告
    均係於九十一年十二月十六日收受本院九十一年度上易字第二四四號民事判決，
    而於九十一年十二月三十一日具狀向本院聲請再審，並未逾民事訴訟法第五百條
    第一項所規定三十日之不變期間，合先敘明。
二、本件再審原告主張：系爭台南市○○區○○段十二地號土地，於日據時期之地號
    為新町一丁目九八番地，係再審原告先祖於日據時期向訴外人即魚塭地主施阿興
    、陳平、姥嗯花錢購買，嗣即在此耕作迄今，已達法定時效，及所有權，和買賣
    取得之事實。台南市政府重劃五期，將系爭土地編為公園用地，用途並未有合法
    之處及依據，且無徵收此一土地，及發放補償費等程序，竟逕將系爭土地於七十
    九年十二月七日出租於訴外人郭甫棟等人，而建有系爭門牌號碼台南市○○路○
    段三七０號房屋，台南市政府取得系爭土地，既係以占有而非經徵收土地，賠償
    土地權利人之程序，再審原告即有權利繼續使用系爭土地，並及於土地之上下即
    系爭房屋。而再審被告無法院強制令，非法強制驅離再審原告，明顯已侵害再審
    原告對系爭土地之所有權，構成共同侵權行為，再審原告乃已被再審被告兩次強
    制遷離共動用六十人次，每人以一萬六千元計算，併精神慰藉金，爰依侵權行為
    法則，求為命再審被告賠償一百萬元之判決等語。再審原告於本院主張原確定判
    決就訴訟範圍、是否構成侵權行為、有無逾越權利等情有適用法令顯有錯誤、偏
    頗、矛盾等再審事由，故提起本件再審之訴云云。
三、按再審之訴顯無再審理由者，得不經言詞辯論，以判決駁回。民事訴訟法第五百
    零二條第二項定有明文。本件再審原告指稱原確定判決有民事訴訟法第四百九十
    六條第一項第一款、第二款之再審事由，提起本件再審之訴，惟經本院審閱後，
    認本件再審之訴乃顯無再審理由，茲分述如下：
（一）按適用法規顯有錯誤者，當事人得以再審之訴，對於確定終局判決聲明不服；
      民事訴訟法第四百九十六條第一項第一款固定有明文；而所謂「適用法規顯有
      錯誤」者，係指確定判決所適用之法規顯然不合於法律規定，或與司法院現尚
      有效及大法官會議之解釋，或最高法院尚有效之判例顯然違反者而言，並不包
      括漏未斟酌證據及認定事實錯誤之情形在內，最高法院著有五十七年台上字第
      一０九一號判例、六十年台再字第一七０號判例及六十三年台上字第八八０號
      判例可資參照。足見舉凡事實審法院認定事實錯誤、或就當事人提出之事實及
      聲明之證據疏於調查、或調查證據欠周、或判決不備理由等，均與適用法規顯
      有錯誤之情形有間，均不得資為民事訴訟法第四百九十六條第一項第一款適用
      法規顯有錯誤之再審事由至明（參照民國七十四年七月印行之吳明軒所著中國
      民事訴訟法下冊第一三二四頁見解及最高法院八十年台再字第二十號裁判及八
      十年台再字第六四號裁判意旨）。經查，原確定判決（九十一年度上易字第二
      四四號判決）認再審原告固提起侵權行為損害賠償之訴，惟再審原告並未能證
      明「其有何權利存在；或有損害之發生及再審被告有責任原因，且後二者間，
      有相當因果關係」等節，即不能認發生侵權行為，故無損害賠償請求權可言，
      乃已就再審原告上訴之聲明及主張，皆已於理由欄中詳細記載清楚（見理由欄
      六、（一）、（二）段之說明），應認原確定判決並無任何適用法規顯有錯誤
      之處。雖再審原告復主張原確定判決就民法第一百四十九條、第一百八十四條
      、第一百八十六條、第七百六十七條等條文有適用法規顯有錯誤等情，惟查：
    (一)再審原告於本件再審之訴主張「再審被告」以民法第一百四十九條之規定為適
      用法規顯有錯誤，如其所述，再審原告所言乃為再審被告之抗辯，尚非原確定
      判決所據以採用之理由，即非原確定判決適用法規錯誤，故不得認係民事訴訟
      法第四百九十六條第一項第一款之再審事由。
    (二)其次，再審原告另主張「再審被告之行為應視同民法第一百八十六條規定之侵
      權行為」云云，惟查，此部分主張再審原告並未舉證以實之，況依再審原告指
      稱之情節，再審原告所應提起者，應為國家賠償之訴，蓋再審被告等人為台南
      市政府員工，為公務員，於執行職務行使公權力時侵害人民權利，自應依國家
      賠償法第一條提起，而非依民法第一百八十六條主張，是再審原告於本件再審
      之訴主張，委無可採。
    (三)再者，再審原告復指稱原確定判決不當引用最高法院六十九年臺上字第五三七
      號判決意旨，惟查再審原告並未就原確定判決有何「不當引用」之情形具體指
      摘，揆諸前開說明，其主張亦無可取。
    (四)另再審原告另行援引之土地法相關規定，乃為徵收補償之相關規定，尚無得證
      明再審原告對系爭土地即有土地所有權，且與本件再審之訴亦無相關，亦不得
      作為再審事由。
    (五)末者，再審原告指述本件土地案均未有法律上行為，認原確定判決就此引用民
      法第七百五十八條之規定，有法規引用錯誤之實云云。惟查，原確定判決係闡
      述系爭土地「已登記」台南市政府為土地所有權人，故應認系爭土地所有權人
      為台南市政府。而再審原告主張系爭土地係其祖先花錢「購買」，即係「法律
      行為」，既未經登記，自不生效力，確定判決予以引用，並無不合。再審原告
      就此實有誤會，其主張亦無理由。
    (六)綜上，再審原告主張本件再審之訴有民事訴訟法第四百九十六條第一項第一款
      適用法規顯有錯誤之再審事由，惟查再審原告對該確定判決有何所適用之法規
      顯然不合於法律規定，或與司法院現尚有效及司法院大法官之解釋，或最高法
      院尚有效之判例顯然違反之情事，所提具體情事，均有誤解之處，其主張該確
      定判決，適用法規顯有錯誤，有民事訴訟法第四百九十六條第一項第一款之再
      審事由，委無足採。
（二）次按民事訴訟法第四百九十六條第一項第二款所謂：判決理由與主文顯有矛盾
      ，係指判決依據當事人主張之事實，認定其請求或對造抗辯為有理由或無理由
      ，而於主文為相反之諭示，且其矛盾為顯然者而言。茲確定判決於理由項下，
      認定再審原告對於再審被告部分之上訴，為無理由，而於主文諭示駁回再審原
      告此部分之上訴。依上說明，並無判決理由與主文顯有矛盾之情形。最高法院
      八十年台再字第一三０號判例參照。復查：
    (一)惟再審原告於本件再審之訴主張：「再審被告於原確定判決之訴訟範圍內僅
      有權舉證強制驅離作業為範圍舉證，是否有法律關係為斷，其餘之訴求一概非
      法所許」；「再審原告攻擊防禦所用證據為『戶籍謄本新町一定目九八番地
      為憑」，而非原確定判決所指係『地籍登記謄本的新町一丁目九八番地』，此
      兩項憑據為侵權行為證據攻擊所用，原確定判決實無理由引用」；原確定判
      決認再審原告就「損害之發生及再審被告有責任原因，且二者間有相當因果關
      係之事實」，負舉證責任。然「原因」土地所有權之主張，乃為侵權行為之賠
      償所應有之攻擊防禦所用之方法，其意旨及訴訟範圍並未有涉及土地所有權之
      真正權利，又提出土地所有權確認之訴，依前述再審原告等，依法均須要有繳
      納相當數額之裁判費方為合法之申載判決內容。又舉證之責任，再審原告依法
      僅須負侵權行為之事實經過，其餘他項之舉證，乃毋須許其侵權行為範圍內云
      云；姑不論土地及建物屬何人所有，再審被告不依通常司法程序，非法強制
      驅離，即有責任，且就系爭土地確有糾紛之事實，此三項要件均具全，已然構
      成判決理由矛盾之情形云云；原確定判決內容指稱「再審原告從未提出任何
      買賣系爭土地之證明」，顯有與確認所有權之訴即侵權行為之訴認為一訴審理
      之違誤情事，程序上盡有相當矛盾云云等情。
    (二)惟揆諸上開判例意旨，民事訴訟法第四百九十六條第一項第二款之事由，乃指
      判決依據當事人主張之事實，認定其請求或對造抗辯為有理由或無理由，而於
      主文為相反之諭示，且其矛盾為顯然者而言。茲確定判決於理由項下，認定再
      審原告對於再審被告部分之上訴，為無理由，而於主文諭示駁回再審原告此部
      分之上訴。而參諸再審原告於本院提出之上開理由，咸認原確定判決於理由項
      下，認定再審原告對再審被告之請求為無理由，並無判決理由與主文顯有矛盾
      之情形，故再審原告主張本件有民事訴訟法第四百九十六條第一項第二款判決
      理由與主文顯有矛盾之事由，即無可採。
（三）至再審原告認為原確定判決有其他有錯誤、矛盾之處者，因未具體引用該等情
      形有民事訴訟法第四百九十六條之何種再審事由，亦無可採，附此說明。
四、綜上所述，本件再審原告依民事訴訟法第四百九十六條第一項第一款、第二款之
    規定，提起再審之訴，求為將本院九十一年度上易字第二四四號民事確定判決廢
    棄，經本院審查，顯無再審理由，爰依民事訴訟法第五百零二條第二項，不經言
    詞辯論，逕以判決駁回之。
五、本件事證已明確，兩造其餘攻擊、防禦方法及舉證，因與本判決判斷結果，不生
    影響，爰未逐一論述，併此敘明。
六、據上論結，本件再審之訴，顯無再審之理由，爰依民事訴訟法第五百零二條第二
    項、第七十八條，判決如主文。
中      華      民      國    九十二    年      二      月    二十七    日
                                    臺灣高等法院臺南分院民事第三庭
~B1審判長法官  林    輝    雄
~B2      法官  王    明    宏
~B3      法官  徐    宏    志
右為正本係照原本作成。
不得上訴。
中      華      民      國    九十二    年      三      月      十一    日
                                        法院書記官  陳    昆    陽


司法院資訊處製作；財團法人民間司法改革基金會備份。
